【裁判字號】    99,上易,139
【裁判日期】    990706
【裁判案由】    拆屋還地
【裁判全文】
臺灣高等法院民事判決                 99年度上易字第139號
上  訴  人  甲○○
            乙○○
            丙○○
共      同
訴訟代理人  陳明宗律師
被  上訴人  丁○○
訴訟代理人  張旭業律師
            楊珮君律師
上列當事人間請求拆屋還地事件，上訴人對於中華民國98年12月
29日臺灣板橋地方法院98年度訴字第1747號第一審判決提起上訴
，經本院於99年6月22日言詞辯論終結，判決如下：
    主  文
上訴駁回。
第二審訴訟費用由上訴人負擔。
    事  實  及  理  由
一、本件上訴人聲明求為判決：
    （一）原判決除確定部分外廢棄。
    （二）被上訴人在第一審之訴及假執行之聲請均駁回。
    （三）第一、二審訴訟費用由被上訴人負擔。
    被上訴人聲明求為判決：上訴駁回。
二、被上訴人起訴主張：伊於民國（下同）97年7月15日，依土
    地法地第34條之1規定，向訴外人李佳修、李佳駿買受坐落
    臺北縣蘆洲市○○段274、275地號土地（下稱系爭274地號
    土地、系爭275地號土地。合稱系爭土地），並於98年4月21
    日辦畢所有權移轉登記。詎系爭274地號內如原判決附圖編
    號A所示面積20.09平方公尺，及系爭275地號內如原判決附
    圖編號B所示面積2.72平方公尺土地，為上訴人無權占有，
    在其上建造未經辦理所有權第一次登記之地上物即鐵皮屋（
    下稱系爭鐵皮屋），經伊致函要求上訴人拆除系爭鐵皮屋並
    返還土地，竟置之不理等情，爰依據民法第767條、第179條
    之規定，提起先位之訴，求為命上訴人將系爭鐵皮屋拆除，
    並將系爭土地內如原判決附圖編號A、B所示合計面積22.81
    平方公尺土地返還予伊；暨給付伊相當於租金之不當得利新
    台幣（下同）1萬7,866元及自98年11月18日起至清償日止，
    按年息5%計算之利息，並自98年11月21日起至返還土地之日
    止，按月給付伊2, 552元。如認上訴人所抗辯兩造間有不定
    期租賃關係存在為可取，主張伊繼受前手之權利並基於自己
    之權利，爰依據民法第421條之規定，提起備位之訴，求為
    命上訴人給付自 93年11月起至98年10月止共計5年之租金14
    萬8, 034元及自98年11月18日起至清償日止，按年息5%計算
    之利息，並自98年11月21日起至返還土地之日止，按月給付
    租金2,552元之判決。（原審依先位之訴判命上訴人應將系
    爭鐵皮屋拆除並將土地返還被上訴人； 暨應給付被上訴人1
    萬2,506元及自98年11月18日起至清償日止，按年息5%計算
    之利息，並自98年11月21日起至返還土地之日止，按月給付
    被上訴人1,787元；而駁回被上訴人其餘之訴。上訴人就其
    敗訴部分提起上訴；而被上訴人就其敗訴部分未據聲明不服
    而確定。）
    上訴人則以：伊等之父呂志華為系爭土地之原共
    有人，生前於系爭土地上建造系爭鐵皮屋，使用迄今約20餘
    年，原共有人間均無異議，顯有默示分管契約存在。嗣伊等
    之父於86年間死亡，由伊等共同繼承取得系爭土地之所有權
    應有部分及系爭鐵皮屋之事實上處分權，是系爭鐵皮屋占有
    系爭土地，並非無權占有，依民法第425條之1規定，推定在
    系爭鐵皮屋得使用期限內，就系爭土地存有租賃關係存在，
    被上訴人買受系爭土地，應繼續原來之租賃關係。再者，被
    上訴人係依據土地法第34條之1規定買受系爭土地，伊等即
    為系爭土地之出賣人，縱認伊等未交付系爭土地，被上訴人
    亦不得主張伊等係屬無權占有云云，資為抗辯。
三、經查被上訴人係依據土地法地第34條之1規定，向訴外人李
    佳修、李佳駿買受系爭土地，並於98年4月21日辦畢所有權
    移轉登記。系爭鐵皮屋係由上訴人之父呂志華於生前所建造
    ，並未辦理建物所有權第一次登記，嗣呂志華於86年7月間
    死亡後，由上訴人共同繼承，系爭鐵皮屋占用系爭274地號
    內如原判決附圖編號所示A部分，面積20.09平方公尺土地，
    占用系爭275地號內如原判決附圖編號所示B部分，面積2.72
    平方公尺土地之事實，有土地登記謄本、地籍圖謄本、現場
    照片、原審勘驗筆錄及臺北縣三重地政事務所98年10月20日
    北縣重地測字第0980015064號函檢送土地複丈成果圖足稽（
    見原審卷第6-9、53-55、45、110、60、61、117 -119頁）
    ，且為兩造所不爭執，自堪信為真實。
四、按各共有人按其應有部分，對於共有物之全部雖有使用收益
    之權。惟共有人對共有物之特定部分使用收益，仍須徵得他
    共有人全體之同意，非謂共有人得對共有物之全部或任何一
    部有自由使用收益之權利。如共有人不顧他共有人之利益，
    而就共有物之全部或一部任意使用收益，即屬侵害他共有人
    之權利（最高法院62年台上字第1803號判例參照）。本件系
    爭土地之原共有人多達五十餘人，被上訴人係依據土地法第
    34條之1規定而取得系爭土地所有權，為上訴人所不爭執，
    並有系爭土地之異動索引查詢資料足憑（見原審卷第68-93
    頁）。雖上訴人抗辯伊等之父呂志華生前係向原共有人多人
    買受系爭土地之所有權應有部分，而出售該應有部分之原共
    有人同意伊等之父在系爭土地上建造系爭鐵皮屋，況迄今已
    二十餘年，原共有人間均無異議，顯見原共有人間已有默示
    分管契約存在云云。然查呂志華既僅係買受系爭土地之所有
    權應有部分，依上說明，本無權就系爭土地之全部或一部加
    以使用收益，故縱呂志華於建造系爭鐵皮屋時，已得原出售
    應有部分之共有人同意，仍難認原共有人間已有分管協議。
    次查系爭土地之全體共有人多達50餘人，分住各地，而系爭
    鐵皮屋係位於台北縣蘆洲市○○路180號房屋之旁，由上訴
    人自行編釘門牌號為蘆洲市○○路180之1號，並未經台北縣
    蘆洲市戶政事務所編釘門牌，有現場相片及台北縣蘆洲市戶
    政事務所99年4月19日北縣蘆戶字第0990002150號函可按（
    見原審卷第51頁、本院卷第44頁），且該鐵皮屋並無自來水
    ，而用電部分亦係自台北縣蘆洲市○○路169號用電戶轉接
    電源使用，共同使用前開169號用電戶電錶之事實，亦經台
    灣電力股份有限公司台北西區營業處99年4月16日D北西字第
    09904002341號函覆本院屬實（見本院卷第46頁），且為上
    訴人所自認在卷（見原審卷第38頁、本院卷第33頁），並有
    上訴人丙○○之電費通知及收據聯可證（見本院卷第36頁）
    ，尚難僅憑其他共有人單純緘默，並未及時提出異議，遽認
    原共有人間已有默示分管協議存在。而上訴人復始終不能舉
    證證明其被繼承人呂志華於建造系爭鐵皮屋時，已徵得原其
    他共有人全體同意，依上說明，即屬無占有系爭土地之正當
    權源，應屬無權占有。則上訴人於86年間因呂志華死亡而共
    同繼承取得系爭鐵皮屋之事實上處分權，仍屬無權占有系爭
    土地，是上訴人所為此部分抗辯，殊不足取。
五、上訴人雖另抗辯伊等因繼承而為系爭土地之原共有人，被上
    訴人依據土地法第34條之1規定買受系爭土地，伊等亦為系
    爭土地之出賣人，伊等雖未將系爭土地交付被上訴人，仍屬
    有權占有云云。然查依上所述，系爭鐵皮屋既係由上訴人之
    父呂志華於建造之初無權占用系爭土地，上訴人共同繼承系
    爭鐵皮屋後，自仍屬無權占用系爭土地。雖上訴人嗣因被上
    訴人依據土地法第34條之1規定，買受系爭土地之全部而成
    為系爭土地之出賣人之一，惟系爭鐵皮屋原屬無權占用系爭
    土地之事實，亦不能因之而轉變為有權占有。是上訴人所為
    此部分抗辯，亦不足取。
六、次按民法第425條之1固規定：土地及其土地上之房屋同屬一
    人所有，而僅將土地或僅將房屋所有權讓與他人，或將土地
    及房屋同時或先後讓與相異之人時，土地受讓人或房屋受讓
    人與讓與人間或房屋受讓人與土地受讓人間，推定在房屋得
    使用期限內，有租賃關係。然查上訴人僅為系爭土地之原共
    有人，而系爭鐵皮屋又係由上訴人之父呂志華所建造，上訴
    人依繼承而取得系爭鐵皮屋之事實上處分權，自難認系爭土
    地與系爭鐵皮屋係同屬一人，而將土地及房屋分開同時或先
    後出賣之情形，應無上開規定之適用（最高法院64年台上字
    第110號判例參照），是上訴人援引民法第425條之1規定，
    抗辯系爭鐵皮屋得在使用期限內，繼續使用系爭土地，有租
    賃關係存在云云，亦非可取。
七、復按所有人對於無權占有或侵奪其所有物者，得請求返還之
    ；對於妨害其所有權者，得請求除去之，民法第767條前段
    及中段定有明文。本件上訴人既無占有被上訴人所有系爭土
    地內如原判決附圖所示編號A、B部分，面積共22.81平方公
    尺土地之正當權源，自屬無權占有，則被上訴人依據上開規
    定，請求上訴人將系爭鐵皮屋拆除，並將該部分土地返還伊
    ，應屬有據。
八、末按無法律上之原因而受利益，致他人受損害者，應返還其
    利益，民法第179條定有明文。又無權占有他人土地，可能
    獲得相當於租金之利益為社會通常之觀念（最高法院61年台
    上字第1695號判例參照）。本件上訴人之系爭鐵皮屋無權占
    用被上訴人所有系爭土地內如原判決附圖編號所示之A、B部
    分土地，揆諸上開說明，應認獲有相當於租金之利益，致被
    上訴人受有損害，是被上訴人依據不當得利之法則，請求上
    訴人自被上訴人取得系爭土地所有權之98年4月21日起，至
    拆除系爭鐵皮屋返還該部分土地之日止，按月給付相當於租
    金之不當得利，自屬有據。按城市地方房屋之租金，以不超
    過土地及其建築物申報總價年息10%為限，土地法第97條第1
    項定有明文；又第97條之規定，於租用基地建築房屋準用，
    土地法第105條亦定有明文。所謂土地及建築物之總價額，
    依土地法施行法第25條規定，土地價額依法定地價；建築物
    價額則依該管直轄市或縣市地政機關估定之價額而言。而依
    土地法第148條規定，土地所有權人依土地法所申報之地價
    為法定地價。則土地法第97條第1項所謂土地申報價額即指
    該土地之申報地價而言。爰斟酌系爭274、275地號土地於96
    年度迄今之申報地價各為1萬3,404元、1萬3, 600元，而上
    訴人所占用之面積各為20.09平方公尺、2.72平方公尺，此
    有土地登記謄本及臺北縣三重地政事務所土地複丈成果圖可
    稽（見原審卷第7、8、61頁），是系爭274地號、275地號土
    地被占用部分土地之申報地價總價各為26萬9,286元、3萬6,
    992元（其計算式為：13,404元×20.09＝269,286元、13,60
    0元×2.72＝36,992元。元以下四捨五入），合計30萬6,278
    元（其計算式為：269,286元＋36,992元＝306,278元）。以
    及系爭土地位於台北縣蘆洲市○○路180號房屋之旁，該路
    段計有超商數家，生活機能尚佳，且由三民路可銜接三和路
    連接中山高速公路，交通亦甚為便利等一切情狀後，認應以
    上開土地申報總價年息7%計算為適當。則被上訴人自得請求
    上訴人自被上訴人取得系爭土地所有權之98年4月21 日起至
    98年11月20日止，計7個月期間之相當於租金之不當得利金
    額1萬2,506元（其計算式為：306,278元×7%÷12×7＝12,5
    06元），及自98年11月21日起至返還該部分土地之日止，按
    月給付被上訴人每月相當於租金之不當得利金額1,787元（
    其計算式為：306,278元×7%÷12＝1,787元）。
九、綜上所述，被上訴人先位之訴基於民法第767條之物上請求
    權及第179條之不當得利規定，請求上訴人應將系爭土地內
    如原判決附圖編號A、B所示、面積共22.81平方公尺土地之
    地上物拆除，並將該部分土地返還伊；暨應給付伊1萬2,506
    元及自98年11月21日起至清償日止，按年息5%計算之利息，
    並應自98年11月21日起至返還前開部分土地之日止，按月給
    付伊1,787元部分，為有理由，應予准許。被上訴人先位之
    訴既有理由，其備位之訴，即毋庸予以審究。從而原審就前
    開應予准許部分所為上訴人敗訴之判決，並無違誤。上訴論
    旨仍執前詞指摘原判決此部分不當，求予廢棄改判，為無理
    由。
十、至兩造其餘之攻擊或防禦方法及未經援用之證據，經斟酌後
    ，認為均不足以影響本判決之結果，自無逐一詳予論駁之必
    要，併此敘明。
據上論結，本件上訴為無理由，依民事訴訟法第449條第1項、第
78條、第85條第1項前段，判決如主文。
中    華    民    國    99    年    7     月    6     日
                  民事第六庭
                        審判長法  官 林鄉誠
                              法  官 梁玉芬
                              法  官 張  蘭
正本係照原本作成。
不得上訴。
中    華    民    國    99    年    7     月     7    日
                              書記官 黃麗玲

司法院資訊處製作；財團法人民間司法改革基金會備份。
